臺灣臺中地方法院民事判決　　　　　　　　　　　　　　九十一年度訴字第五五號
　　原　　　告　交通部台灣鐵路管理局
　　法定代理人　乙○○
　　被　　　告　甲○○
　　　　　　　　丙○○
右當事人間請求拆屋還地等事件，本院判決如左：
    主　　文
被告甲○○應將坐落台中縣潭子鄉○○段九七一地號土地內如附圖所示Ｄ部分（廁所
：面積一‧六一方公尺）、Ｅ部分（水泥柱：面積○‧一五平方公尺）、Ｆ部分（鐵
皮雨遮：面積五‧八○平方公尺）、Ｇ部分（鐵架柱：面積○‧○六平方公尺）及Ｈ
部分（建物：面積四六‧八四平方公尺）之地上物拆除，並將土地返還予原告，且應
給付原告新台幣貳拾壹萬捌仟伍佰參拾元。
被告甲○○應自民國九十一年一月八日起，至返還前項土地之日止，按月給付原告新
台幣壹仟伍佰零捌元。
被告丙○○應將坐落台中縣潭子鄉○○段九七一地號土地內如附圖所示Ｂ部分（面積
七五‧○五平方公尺）建物拆除，並將土地返還原告，且應給付原告新台幣壹拾參萬
玖仟伍佰捌拾元。
被告丙○○應自民國九十一年二月一日起，至返還前項土地之日止，按月給付原告新
台幣貳仟參佰貳拾陸元。
原告其餘之訴駁回。
訴訟費用由被告甲○○負擔十分之三，被告丙○○負擔十分之五，餘由原告負擔。
本判決第一項、第二項原告勝訴部分於原告以新台幣陸拾參萬肆仟元為被告甲○○供
擔保後，得假執行；第三項、第四項原告勝訴部分，於原告以新台幣捌拾柒萬肆仟元
為被告丙○○供擔保後得為假執行。
原告其餘假執行之聲請駁回。
    事　　實
甲、原告方面：
壹、聲明：
一、被告甲○○應將坐落台中縣潭子鄉○○段九七一地號土地內如附圖所示Ｄ部分（
    廁所：面積一‧六一方公尺）、Ｅ部分（水泥柱：面積○‧一五平方公尺）、Ｆ
    部分（鐵皮雨遮：面積五‧八○平方公尺）、Ｇ部分（鐵架柱：面積○‧○六平
    方公尺）及Ｈ部分（建物：面積四六‧八四平方公尺）之地上物拆除，並將土地
    返還予原告，且應給付原告新台幣（下同）柒拾貳萬捌仟肆佰肆拾壹元。
二、被告甲○○應自起訴狀繕本送達翌日（即九十一年一月八日）起，至返還前項土
    地之日止，按月給付原告伍仟陸佰貳拾柒元。
三、被告丙○○應將坐落台中縣潭子鄉○○段九七一地號土地內如附圖所示Ｂ部分（
    面積七五‧○五平方公尺）建物拆除，並將土地返還原告，且應給付原告肆拾陸
    萬伍仟貳佰柒拾貳元。
四、被告丙○○應自起訴狀繕本送達翌日（即九十一年二月一日）起至返還前開占用
    土地之日止，按月給付原告柒仟柒佰伍拾肆元。
三、願供擔保請准宣告假執行。
貳、陳述：
一、坐落台中縣潭子鄉○○段九七一地號土地（下稱系爭土地）係原告管理之國有土
    地，詎被告二人無正當權源分別長期占用系爭土地，其中被告甲○○原本占用系
    爭土地內面積一一七‧五平方公尺之土地，雖被告甲○○於原告提起本件訴訟後
    已將部份建物拆除，惟現仍占用如附圖所示Ｄ部分（廁所：面積一‧六一方公尺
    ）、Ｅ部分（水泥柱：面積○‧一五平方公尺）、Ｆ部分（鐵皮雨遮：面積五‧
    八○平方公尺）、Ｇ部分（鐵架柱：面積○‧○六平方公尺）及Ｈ部分（建物：
    面積四六‧八四平方公尺）之土地；被告丙○○則占用系爭土地內如附圖所示Ｂ
    部分（面積七十五‧○五平方公尺）之土地，並設立地上物，雖經原告屢次促請
    被告二人拆屋還地，而未獲置理，爰本於物上請求權請求被告分別拆除其占用土
    地之建物，將土地返還原告。
二、被告二人無法律上之原因，占用系爭土地多年，顯獲有相當於租金之利益，致原
    告受有損害，原告爰依侵權行為及不當得利之規定請求被告二人各給付五年內相
    當於租金之不當得利，按系爭土地之申報地價為每平方公尺壹萬貳仟參佰玖拾玖
    元，而被告甲○○、丙○○占用之面積各達一一七‧五（起訴拆除前）及七十五
    ‧○五平方公尺，雖被告甲○○於原告提起本件訴訟後已將部份建物拆除，仍無
    解於被告甲○○應返還相當於五年（即起訴時往前推算五年）地租之損害金責任
    。則依土地法第九十七條之規定，按申報地價總額百分之十換算近五年被告所獲
    致之利益，原告自得請求被告甲○○給付柒拾貳萬捌仟肆佰肆拾壹元（12399元
    ×117‧5×10%×5＝728441元）之不當得利；並請求被告丙○○給付肆拾陸萬伍
    仟貳佰柒拾貳元（12399×75‧05×10%×5＝465272元）之不當得利。
三、被告二人既屬無權占用系爭土地，則自本起訴狀繕本送達翌日起至被告二人返還
    系爭無權占用土地前，就其等使用系爭土地所獲得相當於地租之利益，原告自仍
    得依侵權行為、不當得利之法律關係請求被告給付之。因被告甲○○於原告提起
    本件訴訟後既已拆除部份建物，原告僅依附圖所示遭被告甲○○占用如附圖所示
    Ｄ、Ｅ、Ｆ、Ｇ、Ｈ部分之面積五十四‧四六平方公尺，計算自起訴狀繕本送達
    翌日起至被告返還系爭土地之日止，按月給付原告相當於租金之損害金，按土地
    法第九十七條之規定計算被告甲○○所受相當於租金之利益，每月為伍仟陸佰貳
    拾柒元（12399元×54‧46×10%÷12＝5627元）；被告丙○○所受相當於地租之
    利益，每月為柒仟柒佰伍拾肆元（1239元9×75‧05×10%÷12＝7754元）。
參、證據：提出土地登記簿謄本、地價謄本、戶籍謄本各一份、相片三紙、省有土地
    承租申請書一份為證。
乙、被告被告甲○○方面：
壹、聲明：駁回原告之訴及假執行之聲請。
貳、陳述：系爭土地自四十六年起原為外祖父江阿全耕作用地，後為國防部空軍司令
    部低價徵收為軍事用途，並允諾其徵收土地後仍可回售地主，然系爭土地荒廢數
    十年，經鄰家署名聲請向國防部購回，而不為上級許可，其後於六十五年始轉交
    省政府，八十二年再由省政府轉託台灣鐵路局託管，其間系爭土地陷地面約兩米
    高，水深及腰雜草叢生，蚊蟲毒蛇出入頻繁，為恐造成傷害因而託請運載砂石予
    以整地填平，所費不貲。系爭土地係原祖先所有一直居住，並沒有無權占用之理
    ，住家五十五年七月前，即有裝電表供電可資證明。其間雖數次請求管理單位准
    予承租，然久久未能如所祈，對於占用之部分，被告願向原告承租。
參、証據：提出台灣電力公司台中區營業處書函、省有土地承租申請書、台財產中三
    字第八一○○五七九四號函、存證信函各一份（均影本）為証。
丙、被告丙○○方面：
壹、聲明：駁回原告之訴及假執行之聲請。
貳、陳述：對於占用之部分，約於七十九年間向前手購買；被告願向原告承租所占用
    之部分，但希望原告能酌減不當得利之部分請求。
丁、本院依職權函請台中縣雅潭地政事務所會同前往系爭土地現場勘驗測量。
      理　　由
一、本件原告主張：系爭土地係原告管理之國有土地，詎被告二人無正當權源分別長
    期占用系爭土地，其中被告甲○○原占用系爭土地內面積一一七‧五平方公尺之
    土地，雖被告甲○○於原告提起本件訴訟後已將部份建物拆除，惟現仍占用系爭
    土地內如附圖所示Ｄ、Ｅ、Ｆ、Ｇ、Ｈ部分面積合計五十四‧四六平方公尺之土
    地；被告丙○○則占用系爭土地內如附圖所示Ｂ部分面積七十五‧○五平方公尺
    之土地，並設立地上物，雖經原告屢次促請被告二人拆屋還地，而未獲置理，爰
    本於物上請求權之作用請求被告二人分別拆除其占用土地之建物，將土地返還原
    告。又被告甲○○、丙○○二人起訴前無正當權源分別占用系爭土地一一七‧五
    平方公尺、七十五‧○五平方公尺，顯獲有相當於租金之不當得利，而依系爭土
    地申報地價之百分之十計算，爰依侵權行為及不當得利之規定請求被告甲○○、
    丙○○分別給付相當於五年租金（即起訴時往前推算五年）之不當得利，數額各
    為柒拾貳萬捌仟肆佰肆拾壹元及肆拾陸萬伍仟貳佰柒拾貳元；另自本起訴狀繕本
    送達翌日起，至被告二人返還前開無權占用系爭土地前，被告二人就其等現使用
    系爭土地，亦獲得相當於地租之不當得利，亦應按月給付相當於租金之不當得利
    予原告，其中被告甲○○因其於原告提起本件訴訟後，已拆除部份建物，現僅無
    權占用如附圖所示之五十四‧四六平方公尺，自應以該面積計算其不當得利數額
    ，是被告二人按土地法第九十七條之規定計算，被告甲○○所受相當於租金之利
    益，每月為伍仟陸佰貳拾柒元；被告丙○○所受相當於地租之利益，每月為柒仟
    柒佰伍拾肆元，被告二人應各自按月返還等語。被告甲○○則以：系爭土地自四
    十六年起原為其外祖父江阿全耕作用地，後為國防部空軍司令部低價徵收為軍事
    用途，並允諾其徵收土地後仍可回售地主，然系爭土地荒廢數十年，經鄰家署名
    聲請向國防部購回，而不為上級許可，其後於六十五年始轉交省政府，八十二年
    再由省政府轉託台灣鐵路局託管，其間系爭土地陷地面約兩米高，水深及腰雜草
    叢生，蚊蟲毒蛇出入頻繁，為恐造成傷害因而託請運載砂石予以整地填平，所費
    不貲。系爭土地係原祖先所有一直居住，並非無權占用，住家五十五年七月前即
    有裝電表供電可資證明。其間雖數次請求管理單位准予承租，然久久未能如所願
    。對於占用之部分，被告願向原告承租等語置辯；另被告丙○○則以：對於占用
    之部分，約於七十九年間向前手購買，其願向原告承租所占用之部分，但希望原
    告能酌減不當得利之部分請求等語，資以抗辯。
二、按原告主張系爭九七一地號土地係原告所管理之國有土地，而被告甲○○現占用
    如附圖所示Ｄ、Ｅ、Ｆ、Ｇ、Ｈ部分面積合計五十四‧四六平方公尺之土地（其
    中Ｆ部分鐵皮雨遮：面積五‧八○平方公尺，為空中占有）；被告丙○○則無權
    占用系爭土地內如附圖所示Ｂ部分面積七十五‧○五之土地，並設有地上物等情
    ，為被告二人所不爭執，業經原告提出土地登記簿謄本一份、現場照片三張為證
    ，且經本院會同台中縣雅潭地政事務所至現場勘驗並測量，有勘驗筆錄一份及複
    丈成果圖一份在卷可稽，原告所主張之上開事實，堪信為真實。按所有人對於無
    權占有或侵奪其所有物者，得請求返還之，對於妨害其所有權者，得請求除去之
    。民法第七百六十七條定有明文。又國有財產撥給各地國家機關使用者，名義上
    雖仍為國有，實際上即為使用機關行使所有人之權利，故本院對於是類財產，向
    准由管領機關起訴，代國家主張所有權人之權利，最高法院五十一年台上字第二
    六八０號判例亦著明文。是原告基於系爭土地管理機關之地位，代土地所有人─
    臺灣省行使民法第七百六十七條所有人之權利，請求無權占有系爭土地（如附圖
    所示）之被告二人分別將地上物拆除，並將無權占有之土地交還，於法有據。
三、本件被告丙○○無權占用系爭土地內如附圖所示Ｂ部分面積七十五‧○五之土地
    ，為兩造所不爭執，已如前述，惟被告甲○○就其無權占用如附圖所示Ｄ、Ｅ、
    Ｆ、Ｇ、Ｈ部分之土地乙節，固不爭執，惟否認有起訴前占用系爭土地之面積為
    一一七‧五平方公尺之土地，辯稱：其占用之面積為測量之面積云云。惟查：依
    據原告提出現場照片三紙，該等照片係本院於原告起訴後，命原告陳報被告二人
    占有現況，而由原告於九十一年一月二十五日拍攝後，於九十一年一月三十日具
    狀向本院陳報，有原告之陳報狀一份在卷可參，而該陳報照片之實景，為被告甲
    ○○本來占用土地之實況，其與本院九十一年二月二十二日勘驗現場時，被告甲
    ○○當時占有之狀況，實有不同，即Ｈ部分建物以後之鐵皮建物業已拆除，為被
    告甲○○所不爭執，顯見被告甲○○於原告起訴後至本院勘驗前，已拆除部分建
    物，是本院勘驗現場所繪製之測量圖，與被告甲○○起訴時實際占用系爭土地之
    實況，已有不同，應可認定。再者，依原告所提而被告甲○○所不爭執被告甲○
    ○向原告申請承租土地之省有土地承租申請書記載，被告甲○○於八十四年一月
    十一日，向原告申請承租之系爭九七一地號土地，表示其建物無權占用系爭九七
    一地號土地而欲承租之面積為一一七‧五平方公尺，有該省有土地承租申請書一
    份在卷可參，按被告甲○○於八十四年一月間，若其所無權占用土地面積未達一
    一七‧五平方公尺，其何需於申請書中記載表明其建物無權占用之面積為一一七
    ．五平方公尺，而欲付費申請承租面積達一一七‧五平方公尺之理？且依原告所
    提現場照片被告甲○○所占用之土地比被告丙○○占用之現狀面積大，幾近二倍
    ，是依被告甲○○所陳，其係長期占用系爭土地，且參照上開原告所陳報之現場
    照片及被告甲○○所製作向原告申請占用土地之申請書記載其占用之面積為一一
    七．五平方公尺等情觀之，原告主張被告甲○○於拆除部分建物前所占用系爭土
    地之面積應為一一七．五平方公尺，應可認定。被告甲○○否認原告主張，實無
    可採。
四、次按，無法律上之原因而受利益，致他人受損害者，應返還其利益，為同法第一
    百七十九條前段所明定。而無權占有他人土地，可能獲得相當於租金之利益，此
    為社會通常之觀念。（最高法院六十一年台上字第一六九五號判例參照）。本件
    被告二人無權占用原告所管理之土地受有利益，致原告受有損害，原告主張被告
    二人應返還無權占用原告管理土地所受相當於租金之不當得利，於法有據。又租
    用土地建築房屋之土地租金以不超過土地申報總價額年息百分之十為限，此觀土
    地法第一百零五條、第九十七條第一項定有明文，無權占用他人土地設立地上物
    之情形，依理應同此解釋。查本件系爭土地於八十六年七月申報之地價為每平方
    公尺壹萬貳仟參佰玖拾玖元、八十九年七月申報之地價亦為每平方公尺壹萬貳仟
    參佰玖拾玖元，有原告提出之地價謄本一紙為證，參以系爭土地位於鐵路旁，對
    外並無通聯道路，除被告二人占用之部分外，其他部分亦為他人所占用，顯見系
    爭土地係原告荒置未予利用之土地，本院斟酌系爭土地使用之情形，及系爭土地
    所處位置，交通便利性不佳，被告二人占用土地之利益尚屬不高等一切情狀，認
    原告之請求以土地申報地價年息百分之三計算之損害金方屬允當，茲就被告二人
    應返還不當得利部分，分述如下：
（一）被告丙○○部分：按被告丙○○自七十九年間即無權占有系爭土地七十五．０
      五平方公尺之事實，已如前述，是原告每年得請求被告丙○○返還相當於租金
      之不當得利為貳萬柒仟玖佰壹拾陸元（元以下四捨五入，以下同，計算式為（
      12399元×75‧05×0.03=27916元），即每月為貳仟參佰貳拾陸元（27916元÷
      12=2326元）。是原告請求被告丙○○起訴時往前推算五年之不當得利為壹拾
      參萬玖仟伍佰捌拾元（27916x5=139580元），而自起訴狀繕本送達翌日（九十
      一年二月一日）起至被告丙○○交還土地之日止，得按月向被告丙○○請求返
      還不當得利之數額，於貳仟參佰貳拾陸元之範圍內有理由。
（二）被告甲○○部分：被告甲○○現雖僅無權占有系爭九七一地號土地之面積為五
      四．四六平方公尺，惟其其起訴時確實權占用之面積為為一一七．五０平方公
      尺之事實，已如前述，是原告就被告甲○○無權占有上開面積土地，得請求被
      告甲○○自起訴時往前推算五年每年返還相當於租金之不當得利為肆萬參仟柒
      佰零陸元（計算式為：12399元×117‧5×0.03=43706元），五年之不當得利
      合計為貳拾壹萬捌仟伍佰參拾元（即43706元×5=218530元）；另被告甲○○
      於起訴後現於系爭土地上之地上物面積為五四．四六平方公尺，惟其中如附圖
      所示Ｆ部分鐵皮雨遮：面積五‧八○平方公尺，為空中占有，非實際占有土地
      ，是被告甲○○現實際無權占用系爭九七一地號土地之面積，為四八．六六平
      方公尺，原告就此部分按月得請求被告甲○○返還相當於租金之不當得利，為
      壹仟伍佰零捌元（計算式為：12399元×48‧66×0.03=18100元，18100元÷
      12=1508元）。是原告就此部分主張被告甲○○自起訴狀繕本送達翌日（九十
      一年二月一日）起，至被告甲○○交還土地之日止，應按月向原告返還相當於
      租金之不當得利，於每月壹仟伍佰零捌元之範圍內，為有理由。
五、綜上所述，原告基於所有權物上請求權，請求被告甲○○應將坐落台中縣潭子鄉
    ○○段九七一地號土地內如附圖所示Ｄ部分（廁所：面積一‧六一方公尺）、Ｅ
    部分（水泥柱：面積○‧一五平方公尺）、Ｆ部分（鐵皮雨遮：面積五‧八○平
    方公尺）、Ｇ部分（鐵架柱：面積○‧○六平方公尺）及Ｈ部分（建物：面積四
    六‧八四平方公尺）之地上物拆除，並將土地返還予原告；及請求被告丙○○應
    將坐落同地號土地內如附圖所示Ｂ部分（面積七五‧○五平方公尺）建物拆除，
    並將土地返還原告，均有理由，應予准許；且原告基於當得利返還請求權請求被
    告甲○○給付原告貳拾壹萬捌仟伍佰參拾元之不當得利，且應自起訴狀繕本送達
    翌日（即九十一年一月八日）起，至返還前開無權占有土地之日止，按月給付原
    告新台幣壹仟伍佰零捌元；請求被告丙○○應返還壹拾參萬玖仟伍佰捌拾元之不
    當得利及起訴狀送達翌日（即九十一年二月一日）起，至返還前開無權占有土地
    之日止，按月給付原告貳仟參佰貳拾陸元之不當得利為有理，亦應准許，惟原告
    逾此部分之請求，則難謂有據，應予駁回。
六、本判決原告勝訴部分，原告陳明願供擔保，聲請宣告假執行，核無不合，爰酌定
    相當擔保金額准許之，至原告敗訴部分，其假執行之聲請，亦失所附麗，應予駁
    回。
七、本判決之基礎已臻明確，兩造其餘攻擊防禦方法及舉證，核與判決無影響，爰不
    一一論述，併此敘明。
八、據上論結：原告之訴為一部有理由、一部無理由，依民事訴訟法第七十九條但書
    、第八十五條第一項前段、第三百九十條第二項判決如主文。
中　　　華　　　民　　　國　　九十一　年　　　七　　　　月　　　九　　　日
                                  臺灣臺中地方法院民事第三庭
　　　　　　　　　　　　　　　　　　　法　　　官　王　金　洲
右為正本係照原本作成。
如對本判決上訴，須於判決送達後廿日內向本院提出上訴狀（須附繕本）。
中　　　華　　　民　　　國　　　九　十　一　　年　　七　　月　　九　　　日
                                      法院書記官
